ACORDAO-COMPLETO-2455566

ACÓRDÃO 7363/2021 ATA 14/2021 - SEGUNDA CÂMARA

VISTOS, relatados e discutidos estes autos que tratam de Pedido de Reexame interposto por Ieda de Alencar Barreira, vinculada à Universidade Federal do Rio de Janeiro, contra o Acórdão 11867/2016-TCU-Segunda Câmara, que considerou ilegal seu ato de aposentadoria em razão da inclusão, nos proventos, de parcelas alusivas a planos econômicos;
ACORDAM os Ministros do Tribunal de Contas da União, reunidos em Sessão da 2ª Câmara, ante as razões expostas pelo Relator, e com fundamento nos arts. 32, parágrafo único, 33 e 48, da Lei 8.443/1992, em:
9.1. conhecer do Pedido de Reexame para, no mérito, negar-lhe provimento; e
9.2. dar ciência desta decisão à recorrente e aos demais interessados.

Pedido de reexame (peça 26) interposto pela Sra. Ieda de Alencar Barreira,  ex-professora da Universidade Federal do Rio de Janeiro, contra o Acórdão 11.867/2016TCU2ª Câmara (peça 5), que teve como relatora a Excelentíssima Senhora Ministra Ana Arraes.

Segunda Câmara

Universidade Federal do Rio de Janeiro.

3. Interessados/Responsáveis/Recorrentes:
3.1. Interessada: Ieda de Alencar Barreira (XXX.991.047-XX).
3.2. Recorrente: Ieda de Alencar Barreira (XXX.991.047-XX).

13.1. Ministros presentes: Bruno Dantas (Presidente), Augusto Nardes, Aroldo Cedraz (Relator) e Raimundo Carreiro.
13.2. Ministros-Substitutos presentes: Marcos Bemquerer Costa e André Luís de Carvalho.

AROLDO CEDRAZ

Ministra Ana Arraes.

Adoto como Relatório a instrução elaborada pela Sefip, à peça 49, e que contou com a anuência do corpo diretivo da unidade (peça 50) e do Ministério Público junto ao TCU (peço 53) :
"INTRODUÇÃO
1.	Trata-se de pedido de reexame (peça 26) interposto pela Sra. Ieda de Alencar Barreira,  ex-professora da Universidade Federal do Rio de Janeiro, contra o Acórdão 11867/2016-TCU-Segunda Câmara (peça 5) , que teve como relatora a Excelentíssima Senhora Ministra Ana Arraes.
1.1.	A deliberação recorrida apresenta o seguinte teor:
VISTO, relatado e discutido o ato de aposentadoria de Ieda de Alencar Barreira, servidora inativa da Universidade Federal do Rio de Janeiro.
ACORDAM os ministros do Tribunal de Contas da União, reunidos em sessão da 2ª Câmara, ante as razões expostas pela relatora e com fundamento nos artigos 71, incisos III e IX, da Constituição Federal de 1988; 1º, inciso V; 39, inciso II; e 45 da Lei 8.443/1992; 1º, inciso VIII; 259, inciso II; e 262 do Regimento Interno; 8º da Resolução TCU 206/2007; e 15 da Instrução Normativa TCU 55/2007, bem como na Súmula TCU 106, em:
9.1. considerar ilegal o ato de aposentadoria de Ieda de Alencar Barreira e negar-lhe registro;
9.2. dispensar a reposição das importâncias indevidamente recebidas de boa-fé pela beneficiária até a data da notificação desta deliberação à unidade jurisdicionada;
9.3. determinar à Universidade Federal do Rio de Janeiro que:
9.3.1. no prazo de 15 (quinze) dias a contar da ciência desta deliberação, cesse os pagamentos decorrentes do ato impugnado, sob pena de ressarcimento das quantias pagas indevidamente e responsabilização solidária da autoridade competente;
9.3.2. comunique à interessada a deliberação deste Tribunal e a alerte de que o efeito suspensivo proveniente da eventual interposição de recursos junto ao TCU não a eximirá da devolução dos valores indevidamente recebidos após a notificação, em caso de não provimento dos apelos;
9.3.3. no prazo de 30 (trinta) dias a partir da ciência deste acórdão, encaminhe a este Tribunal, por cópia, comprovante da data em que a interessada tomou conhecimento desta deliberação;
9.3.4. no prazo de 30 (trinta) dias a contar da ciência deste acórdão, emita novo ato, em que sejam suprimidas as irregularidades verificadas, e submeta-o ao TCU para nova apreciação (grifos acrescidos) .
HISTÓRICO
2.	A aposentadoria da recorrente foi julgada ilegal em decorrência do pagamento de parcela judicial referente a Planos Econômicos (28,86% e 26,05%) . Isso porque os pagamentos da espécie não se incorporam à remuneração em caráter permanente, pois têm natureza de antecipação salarial, conforme o Enunciado 322 da Súmula do TST.
2.1.	Demais disso, conforme jurisprudência pacífica tanto no âmbito do STJ como do STF, não há que se falar em direito adquirido a regime de vencimentos, de forma que alterações posteriores devem absorver as vantagens decorrentes de decisões judiciais cujo suporte fático já se tenha exaurido, resguardada a irredutibilidade remuneratória (e.g., MS 13.721-DF/STJ, MS 11.145-DF/STJ, RE 241.884-ES/STF, RE 559.019-SC/STF, MS 26.980-DF/STF) .
ADMISSIBILIDADE
3.	Reitera-se o exame de admissibilidade realizado pelo Sar/Serur (peça 27) , que opinou pelo conhecimento dos recursos, nos termos do artigo 48 da Lei 8.443/1992, c/c os artigos 285 e 286, parágrafo único, do RI/TCU, suspendendo-se os efeitos dos subitens 9.1, 9.3, 9.3.1 e 9.3.4 Acórdão 11867/2016-TCU-Segunda Câmara, em relação à recorrente. O Excelentíssimo Senhor Ministro Aroldo Cedraz, mediante despacho de peça 30, concordou com esta unidade técnica.
MÉRITO	
4. Delimitação
4.1	Constitui objeto do presente pedido de reexame definir se:
	a) houve violação ao princípio da segurança jurídica, bem assim a incidência da decadência prevista no art. 54 da Lei 9.784/1999;
	b) o acórdão recorrido violou a coisa julgada.
5. Da segurança jurídica e da decadência
5.1.	A recorrente aduz que teria havido violação ao princípio da segurança jurídica, bem assim a incidência da decadência, com base nos seguintes argumentos:
5.2.	O pagamento administrativo nos vencimentos e proventos de aposentadoria dos docentes desde setembro de 1994 gerou uma situação de fato cuja consolidação deve ser assegurada pelo direito diante do princípio da segurança jurídica, basilar no Estado de Direito. 
5.3.	Um dos consectários básicos do princípio da segurança e estabilidade das relações jurídicas é o instituto da decadência, que vem a ser a perda do direito em razão do seu não exercício (ato omissivo) em um prazo determinado.
5.4.	O art. 54 da Lei 9.784/99 limita o poder da Administração, em sentido amplo, nele inserido o deste Tribunal de Contas da União, de revisar e reformar atos administrativos praticados depois de decorridos cinco anos da data em que praticados.
5.5.	Portanto, resta o prazo de natureza decadencial de cinco anos, para a Administração adotar medida que impugne a validade do ato administrativo de que decorram efeitos favoráveis aos destinatários. No caso em tela, a Administração pretende rever os vencimentos da autora depois de passados bem mais de cinco anos de recebimento e de pagamento.
5.6.	Ou seja, diante da necessária segurança jurídica e da estabilização do ato administrativo que determinou o pagamento a todos os servidores da UFRJ, há quase duas décadas, não há que se falar em alteração no estado de fato.
Análise:
5.7.	Cabe lembrar que a sedimentada jurisprudência da Suprema Corte é no sentido de classificar como ato complexo a concessão de aposentadoria, reforma ou pensão, consoante os seguintes julgados (RMS 3881/SP, MS 19875/DF, RE 195861/ES e MS 23665/DF) .
5.8.	Assim, sendo o ato de aposentadoria e/ou pensão complexo, este somente passa a estar plenamente formado (perfeito) , válido (aferição da legalidade com reflexo de definitividade perante a Administração) e eficaz (plenamente oponível a terceiros, deixando de apresentar executoriedade provisória) quando recebe o registro pela Corte de Contas. Tal entendimento decorre do disposto no inciso III do art. 71 da Constituição Federal, que estabelece que compete ao Tribunal de Contas da União apreciar, para fins de registro, a legalidade dos atos de admissão, assim como a concessão de aposentadoria, reforma ou pensão.
5.9.	Nessa perspectiva, impõe-se reconhecer que referidos atos possuem natureza precária, razão pela qual, até que haja o efetivo julgamento e o consequente registro pela Corte de Contas, não há que se falar em direito adquirido, ato jurídico perfeito, proteção da confiança, ou em irredutibilidade dos proventos, tendo em vista a ausência de aperfeiçoamento e definitividade dos atos.
5.6.	A propósito do tema, colaciona-se entendimento esposado pela Corte Constitucional ao decidir no âmbito do RE-195.861/ES:
APOSENTADORIA - ATO ADMINISTRATIVO DO CONSELHO DA MAGISTRATURA - NATUREZA - COISA JULGADA ADMINISTRATIVA - INEXISTÊNCIA. O ato de aposentadoria exsurge complexo, somente se aperfeiçoando com o registro perante a Corte de Contas. Insubsistência da decisão judicial na qual assentada, como óbice ao exame da legalidade, a coisa julgada administrativa. (grifos acrescidos) 
5.7.	No caso em apreço, não houve o respectivo registro em razão da constatação de ilegalidade no ato, o que afasta, por si só, a presunção de legitimidade do ato administrativo que concedeu o benefício à recorrente, não havendo, assim, que se falar em violação da segurança jurídica, de proteção da confiança, de direito adquirido ou de razoabilidade. 
5.8.	Sobre a questão, observa-se, ainda, que não se mostra factível o argumento de se convolar em legais atos eivados de vícios, dado o longo lapso temporal transcorrido entre suas edições e a consequente apreciação pelo TCU.	
5.9.	É sobremodo importante ressaltar que este Tribunal tem o poder/dever de apreciar, para fins de registro, os atos de aposentadoria na esfera federal, nos termos do art. 71 da Lei Maior. Esta prerrogativa não pode ser infirmada pela sobreposição dos princípios da razoável duração do processo e da eficiência na Administração Pública.
5.10.	Nesse quadro, é de se reconhecer que a aposentadoria tem caráter alimentar. No entanto, a Administração deverá observar o princípio da legalidade. De fato, não se pode relegar ao oblívio a lição de Hely Lopes Meirelles:
Na Administração Pública não há liberdade nem vontade pessoal. Enquanto na administração particular é lícito fazer tudo que a lei não proíbe, na Administração Pública só é permitido fazer o que a lei autoriza. A lei para o particular significa "pode fazer assim"; para o administrador público significa "deve fazer assim" (in Direito Administrativo Brasileiro, 33ª ed., São Paulo: Malheiros Editores, 2007, p. 87-88) .
5.11.	Nessa ordem de ideias, observada a violação ao princípio da legalidade no ato de aposentadoria em reexame, este Tribunal deverá manter o julgamento pela ilegalidade, apesar do princípio da dignidade da pessoa humana.
5.12	Quanto à decadência administrativa, essa só é configurada quando o processo não é julgado após 5 anos contados de sua chegada ao TCU. 
5.13.	Pacificando de vez o tema, o STF fixou a seguinte tese de repercussão geral (tema 445) , no bojo no RE 636.553, de relatoria do Min. Gilmar Mendes:
Em atenção aos princípios da segurança jurídica e da confiança legítima, os Tribunais de Contas estão sujeitos ao prazo de 5 anos para o julgamento da legalidade do ato de concessão inicial de aposentadoria, reforma ou pensão, a contar da chegada do processo à respectiva Corte de Contas. (destacou-se) 
5.14.	Assim, como o ato em reexame foi enviado ao TCU apenas em 19/8/2014 (peça 2) e apreciado na Sessão da Segunda Câmara de 8/11/2016 (peça 5) , não há que se falar em decadência administrativa nem em prescrição quinquenal, nem em obrigatoriedade de oitiva prévia da interessada.
5.15.	Assim, propõe-se a rejeição dos argumentos apresentados pela recorrente.
6. Da coisa julgada
6.1.	A recorrente aduz que a decisão ora recorrida viola a coisa julgada, com base nos seguintes argumentos:
6.2.	Em razão de decisões judiciais, já houve entendimento deste E. Tribunal de Contas da União (Acórdão 2648/2017, de relatoria do Ministro Vital do Rêgo) que reconhece o direito dos docentes, em ação promovida pela ADUFRJ, à manutenção do percentual de 26,05%. Ou seja, reconhece expressamente este E. Tribunal o direito dos docentes da ADUFRJ ao direito de manutenção do recebimento do referido percentual.
6.3.	Assim, como salientou o Acórdão 2648/2017 deste E. TCU há ordem judicial expressa no sentido de determinar a manutenção do percentual de 26,05 de todos os substituídos na ação, como é a peticionária.	
6.4.	Acrescenta a servidora, ainda, que a parcela de 26,05% foi recebida de absoluta boa-fé, sendo ilegais quaisquer tentativas de devolução dos valores. Ao longo de décadas, tem sido unânime a análise desta matéria, entendendo que a boa-fé de quem recebeu vantagem suprimida afastaria a possibilidade de cobrança posterior, respeitando-se, assim, a natureza alimentar dos vencimentos.
Análise:
6.5.	Para maior clareza, transcreve-se o disposto no Acórdão 2648/2017-TCU-Plenário:
VISTOS, relatados e discutidos estes autos que tratam de auditoria realizada pela Secretaria de Fiscalização de Pessoal na Universidade Federal do Rio de Janeiro (UFRJ) , com o objetivo de verificar se a vantagem decorrente da URP (26,05%) foi devidamente absorvida em cumprimento ao Acórdão 2161/2005-TCU-Plenário;
ACORDAM os Ministros do Tribunal de Contas da União, reunidos em Sessão do Plenário, com fundamento nos artigos 43, inciso I, da Lei 8.443/1992, c/c o art. 250, inciso II, do Regimento Interno do TCU e ante as razões expostas pelo Relator, em:
9.1. acolher parcialmente as razões de justificativa apresentadas pelos responsáveis, Pró-Reitores de Pessoal, Sr. Roberto Antônio Gambine Moreira (CPF XXX.056.617-XX) e Sra. Regina Maria Macedo Costa Dantas (CPF XXX.815.467-XX) ;
9.2. determinar à Universidade Federal do Rio de Janeiro, sob pena de responsabilização solidária da autoridade administrativa omissa, que: 
9.2.1. no prazo de 30 dias, cumpra a ordem judicial e suspenda o pagamento da parcela decorrente da URP (26,05%) dos substituídos na Reclamatória Trabalhista 0117700-88.1991.5.01.0024 (24ª Vara do Trabalho do RJ) , sem realizar a oitiva dos beneficiários, nos termos do item 1.7 do Acórdão 1356/2014-TCU-Plenário, uma vez que na ação judicial já lhes foi assegurado o direito ao contraditório e à ampla defesa, bem como comunique o procedimento a outros órgãos ou entidades para os quais tenha ocorrido remoção de algum dos substituídos nessa ação judicial, comunicando os fatos a sua Procuradoria; 
9.2.2. no prazo de 70 dias, informe a esta Corte de Contas a relação dos substituídos na reclamatória trabalhista referida no subitem 9.2.1 e as providências adotadas em cada caso; 
9.2.3. com relação aos servidores que receberam a URP administrativamente, continue a executar o plano de ação elaborado com as medidas cabíveis, objetivando suspender os pagamentos irregulares dessa parcela, mediante a oitiva dos beneficiários em respeito aos princípios do contraditório e da ampla defesa, bem como comunique o procedimento a outros órgãos ou entidades para os quais houve remoção de algum desses servidores, e, no prazo de 180 dias, informe ao Tribunal a relação dos servidores afetados e as providências adotadas em cada caso;
9.3. alertar a Universidade Federal do Rio de Janeiro que o alcance da Reclamatória Trabalhista 0084100-80.1990.5.01.0034 (34ª Vara do Trabalho do RJ) , que ampara o pagamento da URP, restringe-se aos docentes que, à época da propositura da ação, eram associados da Associação dos Docentes da Universidade Federal do Rio de Janeiro - ADUFRJ. (26,05%) ;
9.3.1. determinar à entidade que, no prazo de 30 dias, identifique os beneficiados da Reclamatória a que se refere o subitem anterior e encaminhe a este Tribunal a relação dos docentes por ora amparados a continuar percebendo a vantagem em questão;
9.4. remeter cópia desta deliberação:
9.4.1. à Procuradoria Federal da Universidade para que adote as providências jurídicas necessárias à efetivação das decisões judiciais exaradas pelo Tribunal Regional do Trabalho da 1ª Região e pelo Tribunal Regional Federal da 2ª Região, respectivamente, nas ações rescisórias AR-5504500-18.2000.5.01.0000 e 2007.02.01.007310-5;
9.4.2. ao Departamento de Assuntos Extrajudiciais da Advocacia-Geral da União e à Consultoria Jurídica deste Tribunal, nos termos da Questão de Ordem aprovada na sessão plenária de 8/6/2011 (ata 22/2011) , em especial para acompanhar a Reclamatória Trabalhista 0084100-80.1990.5.01.0034, em trâmite no Tribunal Superior do Trabalho desde 3/11/2013 e que aguarda julgamento de Agravo de Instrumento em Recurso de Revista interposto pela UFRJ;
9.4.3. ao Conselho Nacional de Justiça, Conselho Superior da Justiça do Trabalho, Tribunal Superior do Trabalho e Tribunal Regional do Trabalho da 1ª Região para a adoção das providências que entenderem cabíveis;
9.5. determinar à Sefip que:
9.5.1. acompanhe as providências adotadas pela Universidade Federal do Rio de Janeiro com vistas à implementação das medidas necessárias para dar cumprimento à decisão judicial proferida nos autos da ação rescisória AR-5504500-18.2000.5.01.0000;
9.5.2. monitore, com prioridade, o cumprimento das determinações especificadas no item 9.2 e 9.3.1 da presente deliberação.
6.6.	Cumpre observar que o Supremo Tribunal Federal, ao julgar o RE 573.232/SC, assim deliberou em acórdão de repercussão geral:
REPRESENTAÇÃO - ASSOCIADOS - ARTIGO 5º, INCISO XXI, DA CONSTITUIÇÃO FEDERAL. ALCANCE. O disposto no artigo 5º, inciso XXI, da Carta da República encerra representação específica, não alcançando previsão genérica do estatuto da associação a revelar a defesa dos interesses dos associados. TÍTULO EXECUTIVO JUDICIAL - ASSOCIAÇÃO - BENEFICIÁRIOS. As balizas subjetivas do título judicial, formalizado em ação proposta por associação, é definida pela representação no processo de conhecimento, presente a autorização expressa dos associados e a lista destes juntada à inicial.
6.7.	Na mesma toada, pelo seu caráter didático, merece ser transcrita a ementa do Resp 1.374.678 apreciado no STJ:
4. Ademais, não se desconhece que prevalece na jurisprudência do STJ o entendimento de que, indistintamente, os sindicatos e associações, na qualidade de substitutos processuais, detêm legitimidade para atuar judicialmente na defesa dos interesses coletivos de toda a categoria que representam, por isso, caso a sentença coletiva não tenha  uma delimitação expressa dos seus limites subjetivos,  a coisa julgada advinda da ação coletiva deve alcançar todas as pessoas da categoria, legitimando-as para a propositura individual da execução de sentença. 
5. No entanto, não pode ser ignorado que, por ocasião do julgamento do Recurso Extraordinário n. 573.232/SC, sob o regime do artigo 543-B do CPC, o Plenário do STF proferiu decisão, com repercussão geral, perfilhando entendimento acerca da exegese do art. 5º, inciso XXI, da Constituição Federal, em que fez distinção entre a representação, conferida pelo mencionado dispositivo às associações, da substituição processual dos sindicatos.
6.8.	Assim, ad argumentandum tantum, ainda que se venha a reconhecer que a ADUFRJ tenha obtido sucesso em sua ação, com o trânsito em julgado favorável ao seu pleito, entende-se que o provimento judicial não beneficia a recorrente, eis que, além de não trazer prova robusta de sua filiação à referida associação, não trouxe aos autos declaração expressa em que autoriza referida entidade a defender seus interesses na aludida ação. 
6.5.	Ademais, observa-se que a deliberação judicial que transitou em julgado foi interposta quando a recorrente estava na atividade. É de se observar que a jurisprudência atual do Pretório Excelso tem se inclinado no sentido de se diferençar a situação dos ativos e inativos. 
6.6.	Sobre o tema, não se pode relegar ao oblívio o seguinte excerto de voto da lavra do Excelentíssimo Senhor Ministro Benjamin Zymler, por ocasião da apreciação do TC Processo 016.576/2012-8 (Acórdão 3502/2016-TCU-Primeira Câmara) :
15. Assim sendo, ainda que existisse uma decisão judicial trabalhista que assegurasse a continuidade do pagamento de planos econômicos da década de 1980 na estrutura remuneratória atual, nada obstante a mudança de regime jurídico e a edição de inúmeros planos de carreira, há que se considerar que a relação jurídica de servidores ativos com a União é distinta daquela que envolve aposentados e pensionistas, de modo que também não há que se falar em transposição automática e acrítica de pretensos direitos havidos na atividade para a inatividade. 
16. A decisão proferida pelo STF no MS 28.604/DF, a par de afastar, na espécie, a decadência prevista no art. 54 da Lei 9.784/1999, ilustra o ponto:
"DECADÊNCIA - ATO ADMINISTRATIVO - DESFAZIMENTO - APOSENTADORIA - INADEQUAÇÃO. O disposto no artigo 54 da Lei nº 9.784/99, a revelar o prazo de decadência para a Administração Pública rever os próprios atos, por pressupor situação jurídica constituída, não se aplica à aposentadoria, porque esta reclama atos sequenciais. 
PROVENTOS DA APOSENTADORIA - URPs - DECISÃO JUDICIAL - ALCANCE. O título judicial há de ter o alcance perquirido não só quanto à situação jurídica do beneficiário - servidor -, mas também ao fato de envolver relação jurídica de ativo, e não de inativo. 
CONTRADITÓRIO - PRESSUPOSTOS - LITÍGIO - ACUSAÇÃO. O contraditório, base maior do devido processo legal, requer, a teor do disposto no inciso LV do artigo 5º da Constituição Federal, litígio ou acusação, não alcançando os atos sequenciais alusivos ao registro de aposentadoria." (destaque não existente no original) 
17. Nesse decisum, o posicionamento do Supremo, que afastou os efeitos da coisa julgada, fundou-se, precisamente, no argumento de que o título judicial favorável ao impetrante alcançava exclusivamente seus vencimentos (ou seja, sua remuneração na atividade) , sem repercussão, portanto, em seus futuros proventos de aposentadoria. Nessa linha, transcrevo excerto das razões do relator, Ministro Marco Aurélio:
"Inicialmente, consigne-se que o título executivo judicial evocado não dirimiu controvérsia sobre proventos da aposentadoria. Ficou restrito a vencimentos dos impetrantes. (...) Logo, não cabe vislumbrar relevância da causa de pedir, no que direcionada a reconhecer-se a repercussão a ponto de alcançar proventos da aposentadoria cujo exame final, sob o ângulo da legalidade administrativa, incumbe ao Tribunal de Contas."
18. O mesmo aspecto também foi tangenciado pelo Ministro Gilmar Mendes na decisão monocrática proferida no MS 30.725:
"Nesse sentido, a coisa julgada deveria ser invocada, a princípio, para efeitos de pagamento de vencimentos, o que não significa, necessariamente, que essa proteção jurídica se estenda, desde logo, para o cálculo dos proventos, o qual deve ser analisado caso a caso, sob pena de reconhecer-se a perpetuação de um direito declarado a ponto de alcançar um instituto jurídico diverso: o instituto dos proventos."
6.7.	Extrai-se, portanto, o seguinte ensinamento: a relação jurídica de servidores ativos com a União é distinta daquela que envolve aposentados e pensionistas, de modo que também não há que se falar em transposição automática e acrítica de pretensos direitos havidos na atividade para a inatividade.
6.8.	Deste modo, deve ser mantido o julgamento pela ilegalidade da presente aposentadoria, eis que a ação judicial favorável à recorrente foi interposta quando a interessada estava na atividade.
6.9.	Quanto à boa-fé da recorrente, tenha-se presente que foi considerada ao se dispensar a devolução dos valores indevidamente recebidos, nos termos do subitem 9.2 do acórdão recorrido.
CONCLUSÃO
7.	Diante do exposto, conclui-se que:
	a) não houve violação ao princípio da segurança jurídica, tampouco a incidência da decadência prevista no art. 54 da Lei 9.784/1999;
	b) o acórdão recorrido não violou a coisa julgada.
7.1.	Nesse sentir, é de se propor a negativa de provimento do presente recurso.
PROPOSTA DE ENCAMINHAMENTO
8.	Diante do exposto, com base no art. 48 da Lei n. 8.443/92, submete-se o presente processo à consideração superior, propondo a adoção das seguintes medidas:
	a) conhecer do pedido de reexame e, no mérito, negar-lhe provimento;
	b) cientificar a recorrente e os demais interessados do acórdão que vier a ser prolatado, ressaltando-se que o relatório e o voto que o acompanharem podem ser consultados no endereço www.tcu.gov.br/acordaos, no dia seguinte ao de sua oficialização."
É o Relatório.

não há.

Procurador Júlio Marcelo de Oliveira.

Aposentadoria. Incorporação nos proventos de parcelas referentes a planos econômicos. Ilegalidade. Pedido de reexame. Argumentos insuficientes para alterar o acórdão recorrido. Negativa de provimento.

APOSENTADORIA (APOS)

Secretaria de Recursos (Serur); Secretaria de Fiscalização de Integridade de Atos e Pagamentos de Pessoal e de Benefícios Sociais (Sefip).

Cuidam os autos de Pedido de Reexame interposto por Ieda de Alencar Barreira, vinculada à Universidade Federal do Rio de Janeiro, contra o Acórdão 11867/2016-TCU-Segunda Câmara, rel. Ministra Ana Arraes, que considerou ilegal seu ato de aposentadoria em razão da inclusão, nos proventos, de parcelas alusivas a planos econômicos (28,86% e 26,05%) , uma vez que os pagamentos da espécie não se incorporam à remuneração em caráter permanente.
Preliminarmente, ratifico o exame de admissibilidade despachado por mim nestes autos, uma vez que o recurso apresentado atende aos requisitos previstos no artigo 48 da Lei 8.443/1992.
Em suma, a recorrente alega que: (i) houve violação ao princípio da segurança jurídica, bem assim a incidência da decadência prevista no art. 54 da Lei 9.784/1999; e (ii) o acórdão recorrido violou a coisa julgada.
A unidade especializada concluiu pela improcedência dos argumentos.
Essa conclusão é acompanhada pelo Ministério Público junto ao TCU.
Feito esse breve introito, anuo à proposta alvitrada pela unidade técnica, endossada pelo Parquet especializado, e adoto os fundamentos e argumentos reproduzidos no relatório precedente como minhas próprias razões de decidir, sem prejuízo dos breves comentários a seguir.
Conforme destacou a Sefip na instrução à peça 03, num primeiro momento, diversos servidores obtiveram o pagamento da parcela de 28,86% por meio de ações judiciais. Posteriormente, esse percentual foi incorporado pela própria Administração Pública por meio da Medida Provisória 1.704/98, reeditada pela Medida Provisória 2.169-43/2001. 
Deve-se lembrar, que após a edição da Medida Provisória 1.704/98, houve uma reestruturação das carreiras de servidores públicos, o que implicaria na absorção da parcela obtida por meio da deliberação judicial.
Entendimento semelhante se aplica à parcela de 26,05%:
MANDADO DE SEGURANÇA. SERVIDOR PÚBLICO APOSENTADO. LEI N. 10.475/2002. COISA JULGADA. PERCEPÇÃO DOS 26,05% DA URP DE 1989. 1. Não há ofensa à coisa julgada material quando ela é formulada com base em uma determinada situação jurídica que perde vigência ante o advento de nova lei que passa a regulamentar as situações jurídicas já formadas, modificando o status quo anterior. 2. Segurança denegada (MS 11.145- DF/STJ) .
De qualquer forma, o TCU já firmou jurisprudência em casos assim: os atos que contenham parcelas relativas a planos econômicos devem ser considerados ilegais com negativa de registro, mesmo diante de eventual decisão judicial favorável à continuidade do benefício, uma vez que tais pagamentos não se incorporam à remuneração em caráter permanente, dada sua natureza de antecipação salarial, conforme o enunciado 322 da Súmula do TST.
Desta feita, não representa afronta à coisa julgada a decisão posterior deste Tribunal que afaste pagamentos advindos de sentenças judiciais cuja aplicação já tenha se esgotado.
Conforme jurisprudência pacífica tanto no âmbito do STJ como do STF, não há que se falar em direito adquirido a regime de vencimentos, de forma que alterações posteriores devem absorver as vantagens decorrentes de decisões judiciais cujo suporte fático já se tenha exaurido, resguardada a irredutibilidade remuneratória (e.g., MS 13.721-DF/STJ, RE 241.884-ES/STF, RE 559.019-SC/STF, MS 26.980-DF/STF) .
Diante deste entendimento, a unidade jurisdicionada teria de aplicar a metodologia contida no Acórdão 2161/2005-TCU-Plenário (Relator Min. Walton Alencar Rodrigues) , e obedecidos os detalhamentos do Acórdão 269/2012-TCU-Plenário, de relatoria do E. Ministro José Jorge, promovendo a transformação da vantagem questionada em VPNI, sujeita apenas aos reajustes gerais do funcionalismo, e que deveria ter sido absorvida em razão de reestruturações de carreira ocorridas posteriormente.
Registro que o Supremo Tribunal Federal (RE 596.663, de repercussão geral reconhecida) assentou a tese de que a sentença que reconhece ao servidor o direito a determinado percentual de acréscimo remuneratório deixa de ter eficácia a partir da superveniente incorporação definitiva do referido percentual nos seus ganhos.
Sendo assim, não há violação a princípios e direitos constitucionalmente como a segurança jurídica e a coisa julgada pelos seguintes motivos (Acórdão 1754/2021-TCU-Primeira Câmara, rel. Walton Alencar Rodrigues) :
o ato de aposentadoria deve observar as regras vigentes no momento da implementação de todos os requisitos legais para sua concessão, não cabendo falar em direito adquirido a vantagem devida em momento anterior à inativação.
determinação no sentido da redução de proventos de aposentadoria, quando estes foram calculados em desacordo com a Lei, não ofende o princípio da irredutibilidade de vencimentos, à exemplo da decisão exarada pelo Plenário do STF, no MS 25.552 (Ata 17/2008, DJE 97, de 29/5/2008) , da relatoria da E. Ministra Carmem Lúcia.
Além disso, sendo o registro condição para o aperfeiçoamento da aposentadoria, dada sua natureza de ato complexo, decorrência da competência dada pelo inciso III do art. 71 da Constituição Federal ao TCU, é possível perceber que não havia também direito adquirido à interpretação dada pelo órgão de origem.
A alegação de decadência também não se sustenta, visto que o STF fixou a seguinte tese de repercussão geral (tema 445) , no bojo no RE 636.553, de relatoria do Min. Gilmar Mendes:
"Em atenção aos princípios da segurança jurídica e da confiança legítima, os Tribunais de Contas estão sujeitos ao prazo de 5 anos para o julgamento da legalidade do ato de concessão inicial de aposentadoria, reforma ou pensão, a contar da chegada do processo à respectiva Corte de Contas." (destacou-se) 
Como o ato em reexame foi enviado ao TCU apenas em 19/8/2014 (peça 2) e apreciado na Sessão da Segunda Câmara de 8/11/2016 (peça 5) , não há que se falar em decadência administrativa nem em prescrição quinquenal, e tampouco em obrigatoriedade de oitiva prévia da interessada.
	Ante o exposto, incorporo os pareceres da unidade técnica reproduzidos no relatório precedente, endossados pelo Parquet, como razão de decidir, entendo que deve ser negado provimento ao Pedido de Reexame e VOTO para que o Tribunal adote a minuta de deliberação que submeto a este Colegiado.

TCU, Sala das Sessões Ministro Luciano Brandão Alves de Souza, em 4 de maio de 2021.
AROLDO CEDRAZ 
Relator